臺灣彰化地方法院民事判決
111年度訴字第643號
原      告  陳永鎮  
訴訟代理人  黃柏彰律師
被      告  薛燕秋  

訴訟代理人  邱創駿  
上列當事人間請求終止借名登記事件，本院於民國111年10月28
日言詞辯論終結，判決如下：
    主  文
被告應將坐落彰化縣○○鄉○○段000地號應有部分2904分之904所有
權移轉登記於原告所有。
訴訟費用由被告負擔。
    事實及理由
一、按不變更訴訟標的，而補充或更正事實上或法律上之陳述者
    ，非為訴之變更或追加，民事訴訟法第256條定有明文。查
    原告原起訴聲明：被告應將坐落彰化縣○○鄉○○段000地號、
    地目田、面積0.0960公傾、權利範圍：全部，土地所有權之
    281664分之81664持分移轉登記於原告所有（本院卷第9頁）
    ，因換算土地面積計算單位有誤，嗣於審理時更正聲明如主
    文第1項所示（本院卷第121頁），核與上開規定相符，應予
    准許。
二、原告主張：被告於民國82年6月間向原告購買其所有彰化縣○
    ○鄉○○段000地號土地（下稱系爭土地）之200坪土地，應當
    時法令限制農地不能分割，系爭土地為農地，故兩造間成立
    借名登記契約，原告將系爭土地未出售81.664坪之土地即應
    有部分2904分之904（下稱系爭應有部分）借名登記在被告
    名下，並於82年7月28日將系爭土地所有權全部移轉登記予
    被告，嗣後於83年初簽立協議書（下稱系爭協議）作為憑據
    。爰以起訴狀為終止借名登記契約之意思表示，並類推適用
    民法第541條第2項之規定，請求如主文第1項所示。
三、被告則以：因系爭土地僅部分出售，受限於買賣當時之土地
    法及農業發展條例之土地不能移轉共有及分割之規定，雙方
    於系爭土地移轉登記於被告後達成系爭協議。又系爭協議第
    3點：甲（即被告）乙（即原告）雙方本於誠信原則，在政
    府政策如有變更至土地得分割時，甲方願即刻配合辦理分割
    並移轉予乙方…等語（下稱系爭約款），其本意係約定於政
    府政策變更至土地得分割時（借名登記所附條件），被告即
    須配合原告辦理移轉及分割，故該借名登記關係於可辦理移
    轉、分割登記時（條件成就）即消滅，而有關農地不得移轉
    為共有之禁止規定業於89年1月26日修正刪除，因此兩造之
    借名登記關係於此時已終止消滅，原告亦自89年1月26日起
    即得向被告請求移轉登記，此屬借名登記關係消滅時點，借
    名登記財產之返還請求權應自該時起算，故原告之借名登記
    財產之返還請求權已罹於時效，被告自得拒絕給付等語，資
    為抗辯。並聲明：原告之訴駁回。
四、兩造不爭執事項：
  ㈠被告於82年7月28日因買賣登記取得系爭土地之所有權，權利
    範圍全部，該土地於82年間地目為田。
  ㈡兩造於82年6月30日，由原告出售系爭土地之200坪土地予被
    告，約定其餘部分由被告出名登記在被告名下，並於83年初
    簽立系爭協議。
  ㈢原告以起訴狀終止與被告間之借名登記關係，被告於111年8
    月17日收到。
  ㈣系爭土地使用分區為農業區，並非農業發展條例之耕地。
五、本件爭點
  ㈠兩造間之借名登記關係於何時終止？
  ㈡原告請求被告將系爭應有部分移轉登記予原告，有無理由？
六、得心證之理由
　㈠兩造間之借名登記關係於何時終止？
　⒈按借名登記契約之成立側重於借名者與出名者間之信任關係
    ，其性質與委任關係類似，依民法第529條、第549條第1 項
    之規定，當事人之任何一方得隨時終止。雖於得終止時未為
    終止，借名登記關係亦非當然消滅，必待借名登記關係消滅
    後，始得請求返還借名登記財產。準此，借名登記財產之返
    還請求權消滅時效，除借名登記關係消滅時，囿於行使請求
    權之法律上障礙，須至該障礙除去後起算外，應自借名登記
    關係消滅時起算；若當事人原預期之法律上障礙已不存在，
    而借名登記關係猶未消滅，因權利人未達得行使請求權之狀
    態，其返還請求權之時效期間仍不能起算，最高法院110年
    度台上字第1957號民事判決可資參照。
　⒉原告主張於82年6月間出售系爭土地之部分予被告，將系爭應
    有部分借名登記在被告名下，兩造就系爭應有部分成立借名
    登記關係，並以本件起訴狀終止與被告間之借名登記關係，
    被告於111年8月17日收到，此為被告所不爭執（本院卷第50
    、122頁），並有系爭土地登記謄本及系爭協議等件在卷可
    憑（本院卷第19、43-3頁），堪信為真實。則原告主張兩造
    之借名登記關係於111年8月17日終止，係屬有據。被告雖抗
    辯有關農地不得移轉為共有之禁止規定業於89年1月26日修
    正刪除，兩造之借名登記關係因系爭約款之條件成就，於89
    年間已終止消滅等語，惟系爭約款約定「在政府政策如有變
    更至土地得分割時，被告願即刻配合辦理分割並移轉予原告
    」等語（本院卷第19頁），乃約定該條件成就時，被告應配
    合辦理分割及移轉予原告，並非約定該條件成就時，借名登
    記關係即歸於消滅之解除條件。被告抗辯借名登記關係於89
    年間因條件成就已經終止消滅等語，自不足採。
  ㈡原告請求被告將系爭應有部分移轉登記予原告，有無理由？
  ⒈按受任人以自己之名義，為委任人取得之權利，應移轉於委
    任人。民法第541條第2項定有明文。　　
　⒉查原告就系爭應有部分，係借用被告名義登記而成立借名登
    記關係，並以本件起訴狀終止借名登記關係，經被告收受，
    依法已發生終止之效力，已如㈠⒉所述，則原告類推適用民法
    第541條第2項規定，請求被告將系爭應有部分移轉登記予原
    告，於法自屬有據，應予准許。被告雖抗辯原告請求系爭應
    有部分移轉登記之請求，應自89年1月26日起算已罹於時效
    等語，惟兩造間之借名登記關係於111年8月17日終止，原告
    始得請求返還系爭應有部分之借名登記財產，被告此部分抗
    辯要不足採。
七、綜上所述，原告類推適用民法第541條第2項規定，請求被告
    移轉登記系爭應有部分予原告，為有理由，應予准許。
八、本件事證已臻明確，兩造其餘之攻擊或防禦方法及所用之證
    據，經本院斟酌後，認為均不足以影響本判決之結果，爰不
    逐一論列，併此敘明。
九、訴訟費用負擔之依據：民事訴訟法第78條。 
中　　華　　民　　國　　111 　年　　11　　月　　16　　日
                  民事第二庭    法　官　李莉玲
以上正本係照原本作成。
如對判決上訴，應於判決送達後20日內向本院提出上訴狀。如委
任律師提起上訴者，應一併繳納上訴審裁判費。
中　　華　　民　　國　　111 　年　　11　　月　　16　　日
                                書記官　許雅涵